臺灣嘉義地方法院民事判決　　　　　　　 96年度訴字第185號
原　　　告　乙○○
訴訟代理人　唐淑民律師
　　　　　　李國禎律師
被　　　告　甲○○
　　　　　　　　　　　　垵24.
訴訟代理人　丙○○
被　　　告　丁○○
上列當事人間分割共有物事件，於民國96年6月21日言詞辯論終
結，本院判決如下：
    主  文
兩造共有坐落嘉義縣水上鄉○○段七六地號，地目建，面積一二
三五．六八平方公尺土地，應分割如附圖所示，即：編號Ａ部分
面積七三０．八九平方公尺，按原告十分之六、被告丁○○十分
之四比例保持共有取得；編號Ｂ部分面積五０四．七九平方公尺
，分歸被告甲○○取得。
訴訟費用新臺幣壹萬玖仟柒佰伍拾壹元由原告負擔百分之三十七
．五，由被告丁○○負擔百分之三十七．五，由被告甲○○負擔
百分之二十五。
    事 實 與 理 由
一、原告起訴主張：
（一）原告與被告甲○○、丁○○於民國94年4月14日共同集資
      ，向訴外人楊月購買座落於嘉義縣水上鄉○○段76地號，
      地目建，面積1235.68平方公尺之土地，並完成移轉登記
      ，原告之應有部分為千分之375，被告丁○○之應有部分
      為千分之250，被告甲○○之應有部分為千分之37。
（二）兩造間就系爭土地並未訂立不分割之特約，依物之使用目
      的亦無不得分割之限制，且無法協議為分割，故爰依民法
      第823條第1項、第824條第2項之規定，訴請鈞院准予裁判
      分割。
（三）原告與被告丁○○就分割後之土地院維持共有，並聲明：
      請求判決分割如附圖所示。
二、被告甲○○、丁○○則以：同意以附圖之分割方案分割。並
    聲明：請求判決分割如附圖所示。
三、經查系爭土地為兩造所共有，原告及被告甲○○應有部分為
    千分之375，被告丁○○應有部分為千分之250等情，有土地
    登記謄本1份為證，並為兩造所不爭執，信屬真實。又系爭
    土地並無因物之使用目的不能分割或訂有不分割之期限，兩
    造復無法達成分割協議之事實，為兩造所不爭執，亦堪認為
    真實。
四、按各共有人得隨時請求分割共有物。但因物之使用目的不能
    分割或契約訂有不分割之期限者，不在此限；又共有物分割
    之方法，不能協議決定者，法院得因任何共有人之聲請，命
    為分配，民法第823條第1項、第824條第2項分別定有明文。
    如前所述，原告為系爭土地之共有人，從而原告本於共有人
    之地位訴請分割系爭土地，依上開民法所定，應無不合。
五、關於系爭土地分割方法，本院斟酌如下：
（一）按裁判分割共有物訴訟，為形式之形成訴訟，其事件本質
      為非訟事件，故法院定共有物之分割方法，雖應斟酌當事
      人之聲明、共有物之性質、經濟效用及全體共有人之利益
      等公平合理之分配之，然不受當事人聲明之拘束，且各共
      有人在分割前之使用狀況或分管約定，法院固不受其拘束
      ，惟仍應加以合情考量。又按分割共有物，以消滅共有關
      係為目的。法院裁判分割共有土地時，除因該土地內部分
      土地之使用目的不能分割（如為道路）或部分共有人仍願
      維持其共有關係，應就該部分土地不予分割或准該部分共
      有人成立新共有關係外，應將土地分配於各共有人單獨所
      有，最高法院69年台上字第1831號判例可資參照。本件原
      告及被告丁○○表示分割後仍願維持共有，自應將分割後
      土地分配為原告及被告丁○○仍保持共有、另被告甲○○
      則予分割為單獨所有。
（二）又法院為裁判分割前，應顧及公平、當事人之聲明、應有
      部分之比例與實際是否相當、共有物之客觀情狀、性質、
      價格與經濟價值、共有利益、各共有人之主觀因素與使用
      現狀、利害關係等因素為綜合判斷。經核原告所提如附圖
      所示之分割方案，並無違上述分割共有物應審酌之原則及
      兩造之利益，且兩造亦同意附圖之分割方案，是本院認原
      告所主張如附圖所示之分割方法尚屬適當，爰依此判決如
      主文第1項所示。
六、本件訴訟費為新臺幣（下同）15,751元，地政規費為500元
    、1,750元、1,750元，以上有收據可證，合計為19,751元。
    而按因分割共有物而涉訟，由敗訴當事人負擔訴訟費用顯失
    公平者，法院得酌量情形，命勝訴之當事人負擔其一部，民
    事訴訟法第80條之1定有明文。本件兩造係因分割系爭土地
    無法達成協議而涉訟，但各自所為之行為均為維護自身權益
    ，揆諸上揭說明，本件訴訟費用應按兩造於系爭土地之應有
    部分比例負擔始符公平，爰定訴訟費用分擔如主文第2項所
    示。
七、據上論結，原告之訴為有理由，依民事訴訟法第78條、第80
    條之1，判決如主文。
中　　華　　民　　國　　96　　年　　7 　　月　　2 　　日
                  民一庭法　官　馮保郎
以上正本係照原本作成
如對本判決上訴須於判決送達後20日內向本院提出上訴狀
中　　華　　民　　國　　96　　年　　7 　　月　　3 　　日
                        書記官　王立梅
